---
# Course title, summary, and position.
linktitle: Informe - Metodológico
summary: Informe de diseño Metodológico de MOVID


# Page metadata.
title: Informe - Metodológico
date: 2020-07-27
lastmod: 2020-07-27
draft: false  # Is this a draft? true/false # Show table of contents? true/false
type: docs  # Do not modify.

# Add menu entry to sidebar.
# - name: Declare this menu item as a parent with ID `name`.
# - weight: Position of link in menu.

---


```{r setup, include=FALSE}
#Chunk options
knitr::opts_chunk$set(echo = TRUE, warning = FALSE, message= FALSE)

#Globalsetting
options(OutDec= "," , digits = 3, scipen = 3)

#UTF
Sys.setlocale("LC_ALL", "ES_ES.UTF-8")

#Ggplot
library(ggplot2);theme_set(theme_classic())
```

```{r,   include = FALSE}
#Table numbers

table_nums <- captioner::captioner(prefix = "Tabla")

tab1_cap <- table_nums(name = "tab_1", 
                        caption = "Descripción de observaciones por semana")

tab2_cap <- table_nums(name = "tab_2", 
                        caption = "Número de participantes por número de observaciones")
tab3_cap <- table_nums(name = "tab_3",
                       caption = "Caracterización de participantes según tramo etario, sexo y región de residencia")

tab4_cap <- table_nums(name = "tab_4",
                       caption = "Caracterización de participantes según comuna de residencia")
tab5_cap <- table_nums(name = "tab_5",
                       caption = "Caracterización de participantes según prevalencia de enfermedades")
tab6_cap <- table_nums(name = "tab_6",
                       caption = "Observaciones y participantes por semana epidemiológica")

tab7_cap <- table_nums(name = "tab_7",
                       caption = "Cantidad de observaciones por participante")

tab8_cap <- table_nums(name = "tab_8",
                       caption = "Libro de códigos MOVID-19")

tab9_cap <- table_nums(name = "tab_9",
                       caption = "Libro de códigos variables comunales")

tab10_cap <- table_nums(name = "tab_10",
                       caption = "Comparación variables ENS-MOVID-19")

#Funcion de referencia
f.ref <- function(x) {
  stringr::str_extract(table_nums(x), "[^:]*")
}
```

```{r, include=FALSE, message=FALSE, warning=FALSE}
######## Informe metodologico ##########
######Cargar paquetes-----
pacman::p_load(haven,
               tidyverse,
               dplyr,
               kableExtra,
               psych,
               knitr,
               captioner,
               stringr,
               ggsci,
               ggplot2,
               ggrepel,
               data.table,
               scales,
               readxl, xfun)

#Base CENSO----
#comunal
load("descriptivos_rm.RData")
#nacional
load("descriptivos_nacional.RData")

# Cargar ENS----

load("tabla_salud_m.RData")
load("tabla_salud.RData")

# Cargar CASEN --------

load("tablas_casen_m.RData")

#Cargar base de datos

# Base MOVID----
movid <-read.csv(
    "movid_20200608_an.csv",
    sep = ",",
    encoding = "UTF-8",
    stringsAsFactors = F, na.strings=c(""," ","NA"))

#Base movid para atricion
load("movid_olas.RData")

# Anexos ------
anexo <- readxl::read_excel("anexo.xlsx")
codigos <- readxl::read_excel("codigos.xlsx")
codigos_comunas <- readxl::read_excel("codigos_comunas.xlsx")
```

# Presentación

La pandemia de enfermedad por Coronavirus 2019 (COVID-19) producida por el SARS-CoV2 se ha extendido rápidamente por el mundo. A la fecha, se han registrado más de 5 millones de casos confirmados y cerca de 345 mil muertes en el mundo [(OMS, 2020)]( https://www.who.int/emergencies/diseases/novel-coronavirus-2019). En Chile, según reportes del Ministerio de Salud [(2020)]( https://www.minsal.cl/nuevo-coronavirus-2019-ncov/casos-confirmados-en-chile-covid-19/), 82.289 personas han sido contagiadas y 841 personas han fallecido al 27 de Mayo 2020. En este contexto, el Gobierno ha convocado una *Mesa Social COVID-19*, donde distintos actores contribuyen a enfrentar la pandemia, entre ellos la Universidad de Chile y el Colegio Médico de Chile. Para enfrentar la crisis sanitaria producida por el COVID-19, uno de los principales desafíos es contar con acceso a información útil para informar la toma de decisiones.
Si bien existen múltiples fuentes públicas de datos que registran el número de exámenes notificados y casos confirmados, se observan limitaciones a las cifras y estudios actuales. Las principales a nombrar son:
1.	La ausencia de estudios que realicen monitoreos activos a toda la población, buscando datos compatibles con cuadros COVID-19.
2.	La carencia de instrumentos que registren la prevalencia de casos sintomáticos en la población, dado que muchos de ellos no consultan al sistema de salud o, por distintas razones, no son adecuadamente registrados.
3.	La falta de conocimiento exhaustivo sobre las barreras que posibles para acceder a atención de salud o a exámenes confirmatorios de COVID-19, lo que impide tomar medidas adecuadamente informadas para mejorar la accesibilidad.
4.	La inexistencia de un mecanismo que permita evaluar de manera sistemática la respuesta de la población a medidas de distanciamiento social en zonas con o sin cuarentenas totales, en el contexto de cuarentenas dinámicas. Es fundamental conocer el grado de adhesión y respuesta de la población a las medidas propuestas por la autoridad.
En este escenario, se propone el **Monitoreo Nacional de Síntomas y Prácticas COVID-19 en Chile (MOVID-19)**, como un esfuerzo colaborativo entre la Universidad de Chile y el Colegio Médico de Chile, y con la Facultad de Psicología de la Universidad Diego Portales como institución asociada. Proyecto en el que participan académicos y académicas de diversas disciplinas, aportando sus saberes para responder de manera dinámica e innovadora a los desafíos que nos plantea la necesidad de generar conocimiento al ritmo en que se desarrolla una pandemia.
Con ello, MOVID-19 busca aportar al enfrentamiento de la pandemia en Chile mediante dos áreas que la OMS [(2020)](https://www.who.int/publications-detail/responding-to-community-spread-of-covid-19) ha declarado prioritarias: 1) Establecer sistemas de monitoreo que permitan evaluar las medidas impulsadas para combatir el COVID-19, con el objetivo de mejorar las políticas de prevención, y 2) Sensibilizar a la ciudadanía sobre su rol activo en el combate contra la enfermedad. Así también, junto a contribuciones a la salud pública, el proyecto permite estudiar cómo el COVID-19 afecta a grupos sociales con distintas carácteristicas, considerando que las pandemias suelen tener impactos diferenciados sobre la población [(Ahmed, Ahmed, Pissarides, & Stiglitz, 2020)]( https://www.thelancet.com/action/showPdf?pii=S2468-2667%2820%2930085-2).


