---
title: Anexos
linktitle: Anexos
type: docs
date: 2020-07-09
draft: false
menu:
  metodologico:
    parent: Informes
    weight: 5

# Prev/next pager order (if `docs_section_pager` enabled in `params.toml`)
weight: 5
---

```{r setup, include=FALSE}
#Chunk options
knitr::opts_chunk$set(echo = TRUE, warning = FALSE, message= FALSE)

#Globalsetting
options(OutDec= "," , digits = 3, scipen = 3)

#UTF
Sys.setlocale("LC_ALL", "ES_ES.UTF-8")

#Ggplot
library(ggplot2);theme_set(theme_classic())
```

```{r,   include = FALSE}
#Table numbers

table_nums <- captioner::captioner(prefix = "Tabla")

tab1_cap <- table_nums(name = "tab_1", 
                        caption = "Descripción de observaciones por semana")

tab2_cap <- table_nums(name = "tab_2", 
                        caption = "Número de participantes por número de observaciones")
tab3_cap <- table_nums(name = "tab_3",
                       caption = "Caracterización de participantes según tramo etario, sexo y región de residencia")

tab4_cap <- table_nums(name = "tab_4",
                       caption = "Caracterización de participantes según comuna de residencia")
tab5_cap <- table_nums(name = "tab_5",
                       caption = "Caracterización de participantes según prevalencia de enfermedades")
tab6_cap <- table_nums(name = "tab_6",
                       caption = "Observaciones y participantes por semana epidemiológica")

tab7_cap <- table_nums(name = "tab_7",
                       caption = "Cantidad de observaciones por participante")

tab8_cap <- table_nums(name = "tab_8",
                       caption = "Libro de códigos MOVID-19")

tab9_cap <- table_nums(name = "tab_9",
                       caption = "Libro de códigos variables comunales")

tab10_cap <- table_nums(name = "tab_10",
                       caption = "Comparación variables ENS-MOVID-19")

#Funcion de referencia
f.ref <- function(x) {
  stringr::str_extract(table_nums(x), "[^:]*")
}
```

```{r, include=FALSE, message=FALSE, warning=FALSE}
######## Informe metodologico ##########
######Cargar paquetes-----
pacman::p_load(haven,
               tidyverse,
               dplyr,
               kableExtra,
               psych,
               knitr,
               captioner,
               stringr,
               ggsci,
               ggplot2,
               ggrepel,
               data.table,
               scales,
               readxl, xfun)

#Base CENSO----
#comunal
load("descriptivos_rm.RData")
#nacional
load("descriptivos_nacional.RData")

# Cargar ENS----

load("tabla_salud_m.RData")
load("tabla_salud.RData")

# Cargar CASEN --------

load("tablas_casen_m.RData")

#Cargar base de datos

# Base MOVID----
load("movid_20200608_an.RData")

#Base movid para atricion
load("movid_olas.RData")

# Anexos ------
anexo <- readxl::read_excel("anexo.xlsx")
codigos <- readxl::read_excel("codigos.xlsx")
codigos_comunas <- readxl::read_excel("codigos_comunas.xlsx")
```

## Anexo 1. Libro de códigos MOVID-19 {-}

La siguiente tabla corresponde al libro de códigos de la encuesta MOVID-19. En el se resumen las variables que integran la base de datos original mediante las preguntas del cuestionario que representan las variables, los códigos que las identifican en la base de datos y sus categorías de respuesta posibles.

```{r, include = FALSE}
codigos <- sapply(codigos, as.character)
codigos[is.na(codigos)] <- " "
codigos <- as.data.frame(codigos)

```

```{r, fig.align=tab8_cap, echo=F}
knitr::kable(codigos, digits = 3, row.names = F,  booktabs = T, align = "c",col.names = c("Variables", "Código", "Categorías"),
             caption = tab8_cap) %>%
              kableExtra::kable_styling(latex_options = "hold_position")%>%
            kableExtra::kable_styling(bootstrap_options = "striped", full_width = F)%>%
            kableExtra::column_spec(1, width = "9cm") %>%
  kableExtra::footnote(general = "Elaboración propia en base a MOVID-19", general_title = "Fuente:")

```


## Anexo 2. Libro de códigos variables comunales {-}

El libro de códigos de variables comunales detalla las variables de bases de datos externas que se adaptaron a MOVID-19 para emplearse en los análisis. Se presenta el nombre de las variables construidas, la base de datos de procedencia (origen),  el código que identifica las variables en la base MOVID-19 y  sus categorías de respuesta. En la columna de descripción se explica el cálculo efectuado a partir de la variable original.

```{r, include = FALSE}
codigos_comunas <- sapply(codigos_comunas, as.character)
codigos_comunas[is.na(codigos_comunas)] <- " "
codigos_comunas <- as.data.frame(codigos_comunas)

```

```{r, fig.align=tab9_cap, echo=F}
knitr::kable(codigos_comunas, digits = 3, row.names = F,  booktabs = T, align = "c",col.names = c("Variable", "Origen", "Descripción", "Código", "Categorías"
),
             caption = tab9_cap) %>%
              kableExtra::kable_styling(latex_options = "hold_position")%>%
            kableExtra::kable_styling(bootstrap_options = "striped", full_width = F)%>%
            kableExtra::column_spec(1, width = "9cm") %>%
  kableExtra::footnote(general = "Elaboración propia en base a datos CASEN", general_title = "Fuente:")

```



## Anexo 3. Comparación ENS y MOVID-19 {-}

En la siguiente tabla se resume la construcción de variables sobre condiciones de salud preexistentes a partir de la Encuesta Nacional de Salud (2017). El objetivo fue generar variables lo más semejantes posible a las empleadas por MOVID-19 para permitir una adecuada comparación en la `r f.ref("tab_5")` . 

```{r, include = FALSE}
anexo <- anexo[,-1]
anexo <- sapply(anexo, as.character)
anexo[is.na(anexo)] <- " "

```

```{r, fig.align=tab10_cap, echo=F}
knitr::kable(anexo, digits = 3, row.names = F,  booktabs = T, align = "c",col.names = c("MOVID-19", "ENS", "Código ENS", "Notas"),
             caption = tab10_cap) %>%
            pack_rows("Enfermedades Cardiovasculares", 1, 2) %>%
            pack_rows("Enfermedad Respiratoria Crónica", 3, 4) %>%
            pack_rows("Hipertensión Arterial", 5,5) %>%
            pack_rows("Diabetes", 6,6) %>%
            pack_rows("Inmunodeficiencia", 7, 22) %>%
            pack_rows("Paciente Oncológico", 23, 29) %>%
            pack_rows("Enfermedad Renal", 30,30) %>%
            pack_rows("Fumador", 31,31) %>%
            pack_rows("Ninguna de las anteriores", 32,32) %>%
            kableExtra::kable_styling(latex_options = "hold_position")%>%
            kableExtra::kable_styling(bootstrap_options = c("striped", "hover", "condensed"), full_width = F)%>%
            kableExtra::column_spec(1, width = "7cm") %>%
  kableExtra::footnote(general = "Elaboración propia en base a ENS(2017) MOVID-19", general_title = "Fuente:")

```

